ACORDAO-COMPLETO-2524165

ACÓRDÃO 3121/2022 ATA 20/2022 - SEGUNDA CÂMARA

VISTOS, relatados e discutidos estes autos em que se apreciam recursos de reconsideração interpostos contra o Acórdão 7145/2020-TCU-Segunda Câmara, 
ACORDAM os Ministros do Tribunal de Contas da União, reunidos em Sessão da 2ª Câmara, ante as razões expostas pelo Relator, com fundamento nos arts. 32 e 33 da Lei 8.443/1992, em:
9.1. conhecer dos presentes recursos de reconsideração e, no mérito, negar-lhes provimento, mantendo-se inalterado o acórdão recorrido;
9.2. dar ciência desta decisão às recorrentes e demais interessados.

Recursos de reconsideração contra o Acórdão 7.145/2020-TCU-2ª Câmara, alterado, em sede de embargos de declaração, pelo Acórdão 8.685/2020-TCU-2ª Câmara,  por meio do qual o Tribunal julgou irregulares suas contas, imputando-lhes débito e aplicando-lhes multa, em razão da não comprovação da boa e regular aplicação dos recursos repassados pelo Fundo Nacional de Saúde  FNS ao Município de Carnaubeira da Penha/PE, na modalidade fundo a fundo, à conta dos Programas de Atenção Básica, nos exercícios de 2011 e 2012.

Segunda Câmara

Município de Carnaubeiras da Penha - PE.

3. Interessados/Responsáveis/Recorrentes:
3.1. Interessados: Fundo Nacional de Saúde - MS (00.530.493/0001-71); Ministério da Saúde.
3.2. Responsáveis: Dinelany da Silva Araújo (XXX.506.314-XX); Fabrícia Lopes Silva (XXX.286.684-XX).
3.3. Recorrentes: Dinelany da Silva Araújo (XXX.506.314-XX); Fabrícia Lopes Silva (XXX.286.684-XX).

13.1. Ministros presentes: Aroldo Cedraz (na Presidência), Augusto Nardes (Relator) e Antonio Anastasia.
13.2. Ministros-Substitutos presentes: Marcos Bemquerer Costa e André Luís de Carvalho.

ACORDAO-COMPLETO-2543858

Acórdão 6470/2022 - Segunda Câmara

AUGUSTO NARDES

Ministro-Substituto Marcos Bemquerer Costa.

Transcrevo a seguir, com ajustes de forma, a instrução da Secretaria de Recursos - Serur (peça 204) , que contou com a anuência do corpo dirigente da unidade (peças 205 e 206) e do Ministério Público junto a este Tribunal (peça 207) :
"INTRODUÇÃO
1.	Trata-se de recurso de reconsideração (peças 156-169) interposto pela Sras. Fabrícia Lopes Silva - ex-Secretária Municipal de Saúde (gestão de 18/8/2010 a 31/1/2012) - e Dinelany da Silva Araújo - ex-Secretária Municipal de Saúde (gestão de 1º/2/2012 a 28/12/2012) ; contra o Acórdão 7145/2020-TCU-Segunda Câmara, rel. Ministro-Substituto MARCOS BEMQUERER (peça 124) , alterado, em sede de embargos de declaração, pelo Acórdão 8685/2020-TCU-Segunda Câmara, rel. Ministro-Substituto MARCOS BEMQUERER (peça 147) . A deliberação recorrida apresenta o seguinte teor:
9.1. nos termos dos arts. 1º, inciso I, 16, inciso III, alíneas b e c, e 19, caput, da Lei 8.443/1992, julgar irregulares as contas das Sras. Fabrícia Lopes Silva e Dinelany da Silva Araújo;
9.2. condenar as responsáveis a seguir relacionadas ao pagamento das quantias abaixo discriminadas, com a fixação do prazo de 15 (quinze) dias, a contar da notificação, para comprovarem, perante o Tribunal (artigo 214, inciso III, alínea a do Regimento Interno) , o recolhimento da dívida aos cofres do Fundo Nacional de Saúde, atualizada monetariamente e acrescida dos juros de mora, calculados a partir das datas indicadas até a data do efetivo recolhimento, nos termos da legislação em vigor:  
9.2.1. Sra. Fabrícia Lopes Silva:
Programa Saúde da Família/2011
	Data
	Valor (R$) 

	19/8/2011
	2.920,00

	22/9/2011
	2.037,64

	17/10/2011
	2.037,64

	21/11/2011
	20.100,00

	19/12/2011
	10.050,00

Programa Saúde Bucal/2011
	Data
	Valor (R$) 

	24/2/2011
	3.320,69

	17/3/2011
	6.000,00

	14/4/2011
	6.000,00

	20/5/2011
	6.000,00

	17/6/2011
	6.000,00

	19/7/2011
	6.300,00

	19/8/2011
	6.300,00

	26/9/2011
	6.300,00

	17/10/2011
	6.300,00

	21/10/2011
	300,00

	23/11/2011
	6.300,00

	19/12/2011
	6.300,00

Programa Agentes Comunitários de Saúde/2011
	Data
	Valor (R$) 

	25/1/2011
	11.571,06

	18/2/2011
	2.422,24

	17/3/2011
	909,52

	14/4/2011
	1.162,24

	16/5/2011
	1.162,24

	17/6/2011
	1.162,24

	21/11/2011
	699,01

	15/12/2011
	1.128,74

	19/12/2011
	1.377,50

9.2.2. Sra. Dinelany da Silva Araújo:
Programa Agentes Comunitários de Saúde/2012
	Data
	Valor (R$) 

	22/11/2012
	1.322,04

	14/12/2012
	1.970,00

	17/12/2012
	17.420,00

9.3. aplicar às responsáveis, de forma individual, a multa prevista nos arts. 19, caput, e 57 da Lei 8.443/1992, nos valores adiante discriminados, fixando-lhes o prazo de 15 (quinze) dias, a contar da notificação, para que comprovem, perante este Tribunal (art. 214, inciso III, alínea a, do RI/TCU) , o recolhimento da referida importância aos cofres do Tesouro Nacional, atualizada monetariamente desde a data do presente Acórdão até a do efetivo recolhimento, se for paga após o vencimento, na forma da legislação em vigor:
	Responsável 
	Valor (R$) 

	Fabrícia Lopes Silva
	20.000,00

	Dinelany da Silva Araújo
	5.000,00

9.4. autorizar, caso requerido, nos termos do art. 26 da Lei 8.443/1992, c/c o art. 217 do Regimento Interno/TCU, o parcelamento das dívidas em até 36 (trinta e seis) parcelas mensais e sucessivas, sobre as quais incidirão os correspondentes acréscimos legais (débito: atualização monetária e juros de mora; multa: atualização monetária) , esclarecendo às responsáveis que a falta de pagamento de qualquer parcela importará no vencimento antecipado do saldo devedor, sem prejuízo das demais medidas legais;
9.5. autorizar, desde logo, nos termos do art. 28, inciso II, da Lei 8.443/1992, a cobrança judicial das dívidas, caso não atendidas as notificações;
9.6. encaminhar cópia deste Acórdão à Procuradoria da República no Estado de Pernambuco, nos termos do § 7° do art. 209 do Regimento Interno do TCU, para a adoção das medidas que entender cabíveis, bem como ao Fundo Nacional de Saúde, para ciência. (Grifou-se) .
HISTÓRICO
2.	 Cuidam os autos de tomada de contas especial (TCE) , instaurada pelo Fundo Nacional de Saúde (FNS) , em desfavor das Sras. Fabrícia Lopes Silva e Dinelany da Silva Araújo, ex-Secretárias Municipais de Saúde (gestão de 18/8/2010 a 31/1/2012 e 1º/2/2012 a 28/12/2012, respectivamente) , em virtude da não comprovação da boa e regular aplicação dos recursos repassados ao município de Carnaubeira da Penha/PE pelo FNS, na modalidade fundo a fundo, à conta de programas da atenção básica, nos exercícios de 2011 e 2012, no valor original de R$ 704.116,96.
2.1.	O Departamento Nacional de Auditoria do Sistema Único de Saúde (Denasus) realizou auditoria na Secretaria Municipal de Saúde Carnaubeira da Penha/PE visando verificar a aplicação dos recursos repassados pelo FNS para custeio da saúde indígena, bem como auditar as Unidades de Saúde da Família de Massapê e Barra do Silva. A auditoria foi realizada no período de 10 a 14/6/2013, tendo como período de abrangência os exercícios de 2011 e 2012, observando-se a estrutura de atendimento à saúde disponibilizada ao povo indígena Atikum, à época (peça 2, p. 5) .
2.2.	A partir do exame da fase externa desta TCE (peças 34-36) , realizou-se a citação das Sras. Fabrícia Lopes Silva e Dinelany da Silva Araújo, em virtude das seguintes irregularidades com suas respectivas condutas (peças 39-40) :
	a) irregularidade 1: não comprovação das atividades dos profissionais médicos, enfermeiros e odontólogos, nas equipes de Saúde da Família e Saúde Bucal, das unidades de saúde de Massapê e Barra do Silva;
	a.1) conduta das Sras. Fabrícia Lopes Silva e Dinelany da Silva Araújo: deixar de comprovar as atividades dos profissionais médicos, enfermeiros e odontólogos, nas equipes de Saúde da Família e Saúde Bucal, das unidades de saúde de Massapê e Barra do Silva, que foram custeadas com recursos destinados aos respectivos programas;
	b) irregularidade 2: não comprovação de despesas referentes ao programa agentes comunitários de saúde;
	b.1) conduta das Sras. Fabrícia Lopes Silva e Dinelany da Silva Araújo: deixar de comprovar despesas referentes ao programa dos agentes comunitários de saúde.  
2.3.	Em face da rejeição das alegações de defesa das responsáveis, ante a inexistência de elementos capazes de configurar a boa-fé das ex-gestoras municipais, a unidade técnica propôs julgar irregulares as contas das Sras. Fabrícia Lopes Silva e Dinelany da Silva Araújo, condenando-as em débito e aplicando-lhes a multa capitaneada no art. 57 da Lei 8.443/1992 (peças 55-57) . Tal proposta contou com o beneplácito do MPTCU (peça 58) .
2.4.	Posteriormente, divergindo do entendimento da unidade técnica e do parquet especial no que concerne à comprovação nos autos de parte do débito - com a consequente redução do quantum debeatur, ante as razões expostas pelo Relator, esta Corte de Contas deliberou, por meio do Acórdão 7145/2020-TCU-Segunda Câmara, julgar irregulares as contas das Sras. Fabrícia Lopes Silva e Dinelany da Silva Araújo, condenando-as em débito e aplicando-lhes a multa capitaneada no art. 57 da Lei 8.443/1992 (peça 124) .
2.5.	Irresignadas, as Sras. Fabrícia Lopes Silva e Dinelany da Silva Araújo opuseram embargos de declaração em face do Acórdão 7145/2020-TCU-Segunda Câmara - os quais foram conhecidos e, no mérito, providos parcialmente, mediante o Acórdão 8685/2020-TCU-Segunda Câmara, rel. Ministro-Substituto MARCOS BEMQUERER (peça 147) .
2.6.	Ainda inconformadas, as Sras. Fabrícia Lopes Silva e Dinelany da Silva Araújo interpuseram recurso de reconsideração (peças 156-169) contra o Acórdão 7145/2020-TCU-Segunda Câmara (peça 124) , espécie de recurso objeto do presente exame.
EXAME DE ADMISSIBILIDADE
3.	Reitera-se o exame preliminar de admissibilidade (peças 172-173) , acolhido por despacho do Relator, Ministro Augusto Nardes, que conheceu do recurso interposto pelas Sras. Fabrícia Lopes Silva e Dinelany da Silva Araújo, com a suspensão dos efeitos dos itens 9.1, 9.2, 9.2.1, 9.2.2 e 9.3 do Acórdão 7145/2020-TCU-Segunda Câmara (peça 179) .  
EXAME TÉCNICO
4.	Delimitação
4.1.	Constitui objeto do presente recurso definir as seguintes questões:
	a) preliminares:
	a.1) prescrição do dano ao erário;
	a.2) suspensão do julgamento até manifestação do Ministério da Saúde;
	b) mérito: 
	b.1) comprovação da boa e regular aplicação dos recursos;
	b.2) desproporcionalidade da multa aplicada;
	b.3) ocorrência de boa-fé;
	b.4) ausência de má-fé 
4.2.	Registra-se que o presente exame atentará para a questão da responsabilidade subjetiva com base na Lei 13.655/2018 (Lei de Introdução às Normas do Direito Brasileiro - LINDB) , mormente no que concerne aos seus arts. 22 e 28.
Preliminares
5.	Prescrição do dano ao erário
5.1.	Ainda que as Sras. Fabrícia Lopes Silva e Dinelany da Silva Araújo não tenham pugnado acerca da temática "prescrição da pretensão do dano ao erário", tem-se que essa deve ser examinada nestes autos por se tratar de questão de ordem pública.
5.2.	A não ocorrência da prescrição está bem caracterizada nos autos. Com efeito, as irregularidades que ensejaram esta TCE ocorreram nos exercícios de 2011 e 2012 (peças 1, p. 28-47; e 2, p. 3-83) . Por meio do Relatório do Denasus 12094, de 28/4/2014, iniciaram-se as atividades de apuração (peça 2, p. 3-83) . Em 9/2/2017, adveio o Relatório de TCE (peça 1, p. 28-47) . Em 4/6/2018, realizou-se diligência (peças 5-7) . Em 2019, as responsáveis foram devidamente citadas (peças 39-45) . Em 29/2/2020, houve o exame de mérito (peças 55-57) . Em 7/7/2020, foi proferido o acórdão recorrido, que condenou as responsáveis em débito e lhes aplicou as multas previstas no art. 57 da Lei 8.443/1992.
6.	Suspensão do julgamento até manifestação do Ministério da Saúde
6.1.	As Sras. Fabrícia Lopes Silva e Dinelany da Silva Araújo manifestam que esta Corte de Contas deveria suspender o julgamento até que haja pronunciamento do Ministério da Saúde, ou, alternativamente, deveria conceder prazo para as recorrentes diligenciarem o Ministério da Saúde (peça 156, p. 8) .
	Análise:
6.2.	De plano, refuta-se a manifestação das recorrentes. Ora, não há amparo legal e regimental para tal instituto em casos que vão de encontro aos interesses particulares das partes na construção de suas defesas (responsáveis pela TCE) . Existe a possibilidade, por óbvio, de exclusão do processo de pauta, porém tal faculdade somente pode ser exercida discricionariamente pelo Ministro-Relator.
6.3.	Por outro lado, evidentemente, faz-se mister informar que o recurso de reconsideração terá efeito suspensivo até o seu julgamento. 
Mérito
7.	Comprovação da boa e regular aplicação dos recursos	
7.1.	As recorrentes apresentam a tese de que a documentação juntada em sede de recurso de reconsideração tem o condão de provar a boa e regular aplicação dos recursos do SUS nas atividades dos profissionais médicos, enfermeiros e odontólogos, nas equipes de Saúde da Família e Saúde Bucal, das unidades de saúde de Massapê e Barra do Silva; bem como das atividades dos profissionais médicos, enfermeiros e odontólogos, nas equipes de Saúde da Família e Saúde Bucal, das unidades de saúde de Massapê e Barra do Silva, tendo aduzido, para tantos, os seguintes argumentos (peça 156, p. 5-23 e 29) :
	a) dificuldade na localização da documentação, pois a gestão anterior deteriorou (turbulenta transição governamental) grande parte dos documentos acerca dos recursos repassados ao município pelo FNS nos arquivos municipais (peça 156, p. 5-8) ;
	b) a documentação juntada em sede recursal estaria em conformidade com o entendimento do Eminente Ministro-Relator no sentido de que é capaz de comprovar o nexo causal entre as despesas (peça 156, p. 6) ;
	c) o entendimento do Ministro-Relator - de que não bastaria apenas os Mapas de Produção Ambulatorial Diária, mas também a evidenciação do nexo causal com os recursos do SUS - não estaria em consonância com as razões aduzidas pela Auditoria do Denasus e da Secex-TCE (peça 156, p. 9-12) ; e
	d) caso o Ministro-Relator não entenda pela suficiência dos Mapas de Produção Ambulatorial Diária para comprovação da boa e regular aplicação dos recursos recebidos pelo FNS, as folhas de pagamento juntadas aos autos, em sede recursal, seriam hábeis para abatimento do débito (peça 156, p. 13-23, 29) .
	Análise:
7.2.	Quanto à alegada dificuldade na localização da documentação, pois a gestão anterior deteriorou (turbulenta transição governamental) grande parte dos documentos acerca dos recursos repassados ao município pelo FNS nos arquivos municipais; tem-se que essa não socorre às recorrentes.
7.3.	Eventuais dificuldades do gestor na obtenção dos documentos necessários à prestação de contas dos recursos geridos, inclusive as derivadas de ordem política, se não resolvidas administrativamente, devem ser por ele levadas ao conhecimento do Poder Judiciário por meio de ação própria, uma vez que a responsabilidade pela comprovação da boa e regular aplicação dos recursos públicos é pessoal (Acórdão 1838/2019-TCU-Primeira Câmara, rel. Ministro VITAL DO REGO; e 5466/2020-TCU-1ª Câmara, rel. Ministro VITAL DO RÊGO) .
7.4.	Preliminarmente, antes de adentrar o mérito acerca da comprovação da regular aplicação dos recursos públicos, cumpre esclarecer que não há direito adquirido a determinado entendimento ou à aplicação de determinada jurisprudência do TCU, devendo prevalecer, em cada julgamento, a livre convicção dos julgadores acerca da matéria (Acórdão 7465/2015-TCU-Primeira Câmara, rel. Ministro BENJAMIN ZYMLER) . O julgador não está compelido a considerar todas as alegações da parte, desde que tenha elementos que entenda serem suficientes para formar sua convicção; tampouco está obrigado a examinar todas as considerações da unidade técnica e do Ministério Público junto ao TCU, cujos entendimentos e argumentos servem para fornecer subsídios e não vinculam a formação da convicção do Tribunal (Acórdão 1561/2017-TCU-Plenário) .
7.5.	Em resumo, as presunções de veracidade e valor e os requisitos comprobatórios dos relatórios de auditoria valem tanto para as peças produzidas no âmbito das auditorias dos órgãos concedentes quanto para as elaboradas no âmbito do TCU. Entretanto, o julgamento do mérito da questão não fica vinculado a quaisquer das conclusões apresentadas nos relatórios (Acórdão 3994/2016-TCU-Primeira Câmara, rel. Ministro-Substituto WEDER DE OLIVEIRA) .
7.6.	Compulsando os autos relativos à extensa documentação recebida pelo Ministro-Relator a quo a título de memorial (peças 64-73 e 77-119) e a manejada no presente recurso (peças 157-167) , constata-se a existência dos seguintes elementos:
	a) Mapa de Produção Ambulatorial Diária (peças 69, p. 38-45; 70; 96-99; 100, p. 1, 3, 22, 24-37, 39-45; 101, p. 1-10; 105, p. 22-23; 112, p. 61-63; 113, p. 1-8, 40-42; 119, p. 4, 29-44) ;
	b) Boletim de Produção Ambulatorial - Consolidado (BPA-C) - peças 71, p. 37-40; 86, p. 2-15; 105, p. 21; 106, p. 2-9, 19-35; 113, p. 9-15; 118, p. 36-43; 119, p. 21-26;
	c) Boletim de Produção Ambulatorial - Individualizado (BPA-I) - peças 72, p. 25-39; e 78, p. 31; 101, p. 11-32; 102, p. 13-47; 103, p. 1-15; 105, p. 11; 106, p. 1; 115, p. 1-10;
	d) folha de pagamento - Estatutário (mês de janeiro de 2011) - peça 157, p. 1-3;
	e) folhas de pagamento - Secretaria de Saúde efetivos (fevereiro de 2011 a dezembro de 2011 mais o 13º salário, janeiro de 2012 (peças 157, p. 4-38; e 165, p. 21-24) ;
	f) folhas de pagamento - Secretaria de Saúde contratados (janeiro de 2011 a dezembro de 2011 mais o 13º salário; e janeiro de 2012 a junho de 2012) - peças 158; e 165, p. 47-50; 166, p. 2-5, 32-34, 36-39, 41-44, 46-48, 50-53, 54-58, 60-63; 
	g) folhas de pagamento - Contratos Nível Superior (abril de 2011 a junho de 2011) - peça 160, p. 27-35;
	h) folhas de pagamento - Secretaria de Saúde - Agente de Endemias (fevereiro de 2011, março de 2011, abril de 2011, maio de 2011, junho de 2011, 13º - junho de 2011, julho de 2011, agosto de 2011, dezembro de 2011, janeiro de 2012, fevereiro de 2012, março de 2012, abril de 2012, maio de 2012, junho de 2012 - peças 162, p. 1-9, 15-17, 22-24, 27-29, 31-33, 35-37, 41-43, 47-49; e 165, p. 3-7, 14-19, 25-27, 39-41) ; 
	i) folhas de pagamento - Hospital - Efetivos (fevereiro de 2011, março de 2011, abril de 2011, julho de 2011, agosto de 2011 e novembro de 2011) - peça 162, p. 14, 18-21, 25, 38-39, 44-45 e 50-51;
	j) folhas de pagamento - Mensais e rescisórios - julho de 2012, agosto de 2012, setembro de 2012, outubro de 2012, novembro de 2012, dezembro de 2012, 13º - dezembro de 2012 (peças 165, p. 1-2, 8-13, 29-38, 42-46; 166, p. 7-10, 12-15, 17-20, 22-25 e 27-30) ;
	k) notas de empenho e ordens de pagamento, cuja conta vinculada não é a do FMS (Banco do Brasil, agência 1061-8, conta 18596-5) - peças 159, p. 1-14; e 163, p. 1-36) ;
	l) contratos temporários (peça 164, p. 1-2, 9-10, 16-17, 26-27) ; 
	m) quatro comprovantes de DOC/TED de despesas já comprovadas pelo Denasus (peças 13, p. 4; e 161, p. 3-4 e 7-8) ;
	n) um comprovante de DOC/TED de despesa alusiva a diárias (despesa administrativa) - não elegível (Decisão 600/2000-TCU-Plenário, rel. Ministro HUMBERTO SOUTO) - peças 53, p. 6-8; e 161, p. 2) ; e
	o) três comprovantes de DOC/TED de despesas sem natureza de despesa especificada (peça 161, p. 1 e 5-6) .
7.7.	Do exame de tal arcabouço documental, constata-se que esse não se revela suficiente para comprovar a boa e regular aplicação dos recursos públicos repassados ao Fundo Municipal de Saúde (Banco do Brasil, agência 1061-8, conta 18.596-5) no que tange à execução dos Programas de Agentes Comunitários de Saúde (ACS) , Saúde Bucal (SB) e Saúde da Família (SF) , integrantes do Bloco de Atenção Básica, nos exercícios de 2011 e 2012.   
7.8.	Com efeito, não obstante a existência de três modalidades de documentos hábeis a comprovar a prestação de serviços do SUS no âmbito do Município de Carnaubeira da Penha/PE (Mapa de Produção Ambulatorial Diária, BPA-C e BPA-I) , folhas de pagamento da prefeitura não permitem inferir se aqueles profissionais estão relacionados aos Programas de Agentes Comunitários de Saúde (ACS) , Saúde Bucal (SB) e Saúde da Família (SF) .
7.9.	Nesse contexto, para se comprovar a eficácia da prova trazida via folha de pagamento não atrelada à conta do Fundo Municipal de Saúde (Banco do Brasil, agência 1061-8, conta 18.596-5) , ter-se-ia que considerar a execução orçamentária do Município de Carnaubeira da Penha/PE como um todo (exercícios de 2011 e 2012) , ou seja, todas as receitas originárias do município e repassadas (União e Estado de Pernambuco) que foram utilizadas para o pagamento de folha de pagamento de pessoal na área de saúde. Insta consignar que, em consulta ao sítio eletrônico do FNS (peça 202) , o Município de Carnaubeira da Penha/PE percebeu, em 2011 e 2012, no Bloco de Atenção Básica do SUS, respectivamente, os montantes de R$ 1.935.696,47 e R$ 1.024.355,73; bloco esse que contempla outras ações que não só os programas ACS, SB e SF.
7.10.	Insta consignar que, nas despesas feitas com recursos do FNS, descentralizados para outros entes da federação na modalidade fundo a fundo, é essencial, para o estabelecimento do nexo de causalidade entre os pagamentos efetuados e os serviços prestados, o estrito cumprimento das normas estabelecidas pelo Ministério da Saúde (a exemplo das Portarias SAS/MS 709/2007, GM/MS 2167/2001 e GM/MS 648/2006) .
7.11.	A propósito, cabe salientar que a gestão dos recursos do Fundo Municipal de Saúde é de responsabilidade do Secretário Municipal de Saúde, conforme preconizam os art. 198, inciso I, da Constituição da República c/c o art. 9º, inciso III, da Lei 8.080/1990 (Acórdão 601/2013-TCU-Plenário, rel. Ministro JOSÉ JORGE) . Nesse sentido, tem-se o Acórdão 5509/2013-TCU-Segunda Câmara, rel. Ministra ANA ARRAES) .
7.12.	Diante desse contexto, deve-se mencionar que a presunção de corresponsabilidade do secretário municipal de saúde em relação à malversação de recursos do SUS (art. 9º, inciso III c/c art. 32, § 2°, da Lei 8.080/1990) é relativa e deve ser afastada na presença de evidências de que o gestor local de saúde não teve participação efetiva na gestão dos recursos (Acórdão 500/2020-TCU-Primeira Câmara, rel. Ministro-Substituto WEDER DE OLIVEIRA; 4785/2019-TCU-1ª Câmara, rel. Ministro-Substituto MARCOS BEMQUERER.; e 6008/2014-TCU-1ª Câmara, rel. Ministro JOSÉ MÚCIO MONTEIRO) , fato não observado nos presentes autos. 
7.13.	Tratando-se de débito decorrente de dano ao erário propriamente dito (como desfalques, desvios, malversações, superfaturamentos, realização de despesas sem a devida comprovação, etc.) na utilização de recursos do Sistema Único de Saúde transferidos fundo a fundo aos estados, municípios e ao Distrito Federal, cabe ao gestor responsável pela irregularidade a obrigação de ressarcir o erário, devendo a recomposição ser feita ao FNS, em respeito ao disposto nos art. 2º, inciso VII, do Decreto 3.964/2001 e art. 33, § 4º, da Lei 8.080/1990, e considerando ainda que o art. 27 da LC 141/2012 refere-se, exclusivamente, aos débitos decorrentes de desvios de objeto ou finalidade (Acórdão 1072/2017-TCU-Plenário, rel. Ministro BRUNO DANTAS) .
7.14.	Ad argumentandum tantum, ainda que as recorrentes comprovassem a execução física ou parte dela, isso não seria suficiente para comprovar a despesa. A jurisprudência desta Corte é no sentido de que a mera execução física do objeto ou de parte dele, por si só, não comprova que os recursos foram aplicados corretamente, cabendo ao responsável demonstrar o nexo causal entre os recursos que lhe foram repassados e os documentos de despesas referentes à execução, tais como notas de empenho, recibos, notas fiscais, extratos bancários, de forma que seja possível confirmar que determinado objeto conveniado (no caso objeto do repasse) tenha sido executado com os recursos transferidos. 
7.15.		Esse entendimento fundamenta-se no dever de prestar contas, previsto no parágrafo único do art. 70 da Constituição Federal, bem como em outros normativos infraconstitucionais, como o Decreto-Lei 200/1967. Nesse sentido é o teor dos Acórdão 2024/2016-TCU-Segunda Câmara, rel. Ministra ANA ARRAES; 1449/2016-TCU-2ª Câmara, rel. Ministra ANA ARRAES; 11236/2015-TCU-2ª Câmara, rel. Ministra ANA ARRAES; 11222/2015-TCU-2ª Câmara, rel. Ministro AUGUSTO NARDES; 7612/2015-TCU-1ª Câmara, rel. Ministro WALTON ALENCAR RODRIGUES; 3356/2019-TCU-1ª Câmara, rel. Ministro WALTON ALENCAR RODRIGUES e 3547/2019-TCU-1ª Câmara, rel. Ministro BENJAMIM ZYMLER.
7.16.	Quanto à questão da responsabilidade subjetiva com base na Lei 13.655/2018 (Lei de Introdução às Normas do Direito Brasileiro - LINDB) , cabe assinalar que as alterações promovidas pela norma legal, em especial a inclusão do art. 28, não provocam modificação nos requisitos necessários à responsabilidade financeira pelo débito - o dever de indenizar os prejuízos ao erário permanece sujeito à comprovação de dolo ou culpa (Acórdão 2391/2018-TCU-Plenário, rel. Ministro BENJAMIN ZYMLER, e 5547/2019-TCU-1ª Câmara, rel. Ministro BENJAMIN ZYMLER) .
7.17.	Importa mencionar, ainda, que, na aplicação de sanções, o TCU deve considerar a natureza e a gravidade da infração, os danos que delas provieram para a Administração Pública, as circunstâncias agravantes ou atenuantes e os antecedentes do agente, nos termos do art. 22, § 2º (Acórdão 2463/2019-TCU-Primeira Câmara, rel. Ministro BRUNO DANTAS) . Para fins de aplicação de sanções pelo TCU, deve-se verificar a ocorrência de culpa grave ou dolo do administrador público (Acórdão 11762/2018-TCU-Segunda Câmara, rel. Ministro-Substituto MARCOS BEMQUERER) . 
7.18.	Para fins do exercício do poder sancionatório do TCU, erro grosseiro é o que decorreu de grave inobservância do dever de cuidado, isto é, que foi praticado com culpa grave (Acórdão 1689/2019-TCU-Plenário, rel. Ministro AUGUSTO NARDES, 2924/2018-TCU-Plenário, rel. Ministro JOSÉ MÚCIO MONTEIRO, e 2391/2018-TCU-Plenário, rel. Ministro BENJAMIN ZYMLER) . 
7.19.	In casu, conclui-se que as condutas irregulares das recorrentes (deixar de comprovar as atividades dos profissionais médicos, enfermeiros e odontólogos, nas equipes de Saúde da Família e Saúde Bucal, das unidades de saúde de Massapê e Barra do Silva, que foram custeadas com recursos destinados aos respectivos programas; e deixar de comprovar despesas referentes ao programa dos agentes comunitários de saúde) foram praticadas pelas Sras. Fabrícia Lopes Silva e Dinelany da Silva Araújo, no mínimo, com culpa grave (por negligência e/ou imprudência) , tendo elas assumido todos os riscos envolvidos na prática do ato administrativo, pois era de se esperar delas a escorreita comprovação da boa e regular aplicação dos recursos repassados via FNS nos exercícios de 2011 e 2012.
7.20.	Adotando-se, por analogia (equiparação entre recursos mediante repasse federal àqueles recebidos por força de convênio) o Acórdão 2681/2019-TCU-Primeira Câmara, rel. Ministro BENJAMIN ZYMLER) , tem-se que, para fins de responsabilização perante o TCU, pode ser tipificado como erro grosseiro o descumprimento de regra expressa em instrumento de convênio (no caso as próprias normas do SUS, a exemplo das Portarias SAS/MS 709/2007, GM/MS 2167/2001 e GM/MS 648/2006) . Tal conduta revela nível de atenção aquém ao de uma pessoa com diligência abaixo do patamar médio, o que configura culpa grave, passível de multa. 
7.21.	Salienta-se, por oportuno, não haver nos presentes autos elementos hábeis a comprovar a ocorrência de circunstâncias práticas, ainda que de ordem estrutural, a limitar ou condicionar a ação das responsáveis ora recorrentes na obediência aos ditames das próprias normas do SUS, a exemplo das Portarias SAS/MS 709/2007, GM/MS 2167/2001 e GM/MS 648/2006.
7.22.	Em face do exposto, propõe-se rejeitar a tese dos recorrentes.
8.	Desproporcionalidade da multa aplicada 	
8.1.	As recorrentes alegam que as multas pelas quais foram sancionadas no decisum a quo teriam sido desproporcionais, porquanto não haveria má-fé das responsáveis ora recorrentes; fato que justificaria o afastamento completo das multas (peça 156, p. 23-28) . Caso o entendimento desta Corte de Contas seja pela manutenção da sanção prevista no art. 57 da Lei 8.443/1992, requer que esse valor seja recalculado, em atenção aos princípios da razoabilidade e da proporcionalidade, em consequência dos elementos trazidos aos autos em sede de recurso (peça 156, p. 28) . 
	Análise:
8.2.	De plano, percebe-se que a tese das recorrentes em relação à proporcionalidade do valor da multa a elas aplicadas, por meio do item 9.3 do Acórdão 7145/2020-TCU-Segunda Câmara, não merece prosperar. Com efeito, a aludida sanção provém do art. 57 da Lei 8.443/1992 e do art. 267 do Regimento Interno do TCU, e estabelece que seu valor poderá corresponder a até 100% do valor atualizado do dano ao erário. 
8.3.	Considerando-se que o percentual da multa correspondeu a aproximadamente 16% (R$ 5.000,00 de R$ 30.986,72) no caso da Sra. Dinelany da Silva Araújo e 11% (R$ 20.000,00 de R$ 184.076,79) do valor atualizado na data do julgamento que contém a última condenação em débito, de modo que não se vislumbra qualquer desrespeito ao princípio da proporcionalidade e da razoabilidade no caso concreto. 	Cabe anotar que a má-fé sequer foi cogitada nos presentes autos, não sendo pressuposto de sua aplicação.
8.4.	Por derradeiro, é oportuno salientar que, no âmbito do TCU, a dosimetria da multa e demais sanções tem como balizadores o nível de gravidade dos ilícitos apurados, com a valoração das circunstâncias fáticas e jurídicas envolvidas, e a isonomia de tratamento com casos análogos. O Tribunal não realiza dosimetria objetiva das sanções, comum à aplicação de normas do Direito Penal, e não há um rol de agravantes e atenuantes legalmente reconhecido (Acórdão 1747/2018-TCU-Plenário, rel. Ministro AROLDO CEDRAZ, 1137/2019-1ª Câmara, rel. Ministro VITAL DO RÊGO, e 992/2017-Plenário, rel. Ministro AUGUSTO NARDES) .
9.	Ocorrência de boa-fé	
9.1.	As defendentes alegam terem agido de boa-fé ao juntarem a documentação em sede recursal (peça 156, p. 6) .
	Análise:
9.2.	No que concerne à questão da boa-fé, a jurisprudência deste Tribunal sedimentou entendimento de que quando se trata de processos atinentes ao exercício do controle financeiro da Administração Pública, tais como o que ora se examina, a boa-fé não pode ser presumida, devendo ser demonstrada e comprovada a partir dos elementos que integram os autos. Tal interpretação decorre da compreensão de que, relativamente à fiscalização dos gastos públicos, privilegia-se a inversão do ônus da prova, pois cabe ao gestor comprovar a boa aplicação dos dinheiros e valores públicos sob sua responsabilidade.
9.3. 	Diante desse contexto, e após exame de toda a documentação carreada aos autos, não há como se vislumbrar a boa-fé na conduta das recorrentes; já que não foram constatados atos ou fatos atenuantes os quais pudessem apontar, à época dos fatos (2011 e 2012) , para atitude zelosa e diligente dessas no tocante à sua atuação como Secretária Municipal (documentos apresentados de maneira desorganizada e sem todos aqueles necessários à escorreita aplicação da legislação do SUS na comprovação das atividades dos profissionais médicos, enfermeiros e odontólogos, nas equipes de Saúde da Família e Saúde Bucal, das unidades de saúde de Massapê e Barra do Silva; bem como das atividades dos profissionais médicos, enfermeiros e odontólogos, nas equipes de Saúde da Família e Saúde Bucal, das unidades de saúde de Massapê e Barra do Silva.
9.4.	No âmbito do TCU, é considerado de boa-fé o responsável que, embora tenha concorrido para o dano ao erário ou outra irregularidade, seguiu as normas pertinentes, os preceitos e os princípios do direito. A análise da conduta, portanto, é feita sob o ponto de vista objetivo, sem que seja necessária a comprovação de má-fé (dolo) , mas apenas da ausência de boa-fé objetiva, para a responsabilização do agente (Acórdão 7936/2018-TCU-Segunda Câmara, rel. Ministro-Substituto AUGUSTO SHERMAN) . Nesse sentido, tem-se os Acórdão 13732/2019-TCU-Primeira Câmara, rel. Ministro WALTON ALENCAR RODRIGUES; 8987/2018-TCU-1ª Câmara, rel. Ministro WALTON ALENCAR RODRIGUES; e 1921/2011-2ª Câmara, rel. Ministro RAIMUNDO CARREIRO.
9.5.	Diante disso, refuta-se a tese das recorrentes. 
10.	Ausência de má-fé
10.1.	As apelantes alegam não estarem agindo de má-fé ou mesmo tentando delongar	 a presente TCE (peça 156, p. 3 e 23) .
	Análise:
10.2.	Uma vez caracterizada a reprovabilidade da conduta, a avaliação de existência de má-fé não é requisito essencial à culpabilidade do recorrente. De outro modo, tal elemento anímico, subjetivo da conduta, deve ser considerado apenas como agravante, no sentido de majorar a dosimetria da pena.
10.3.	Nesse sentido, considerando ainda que a má-fé não pode ser presumida, devendo, portanto, ser demonstrada, reforça-se que sua existência sequer foi cogitada nos presentes autos.
10.4.	Assim, conclui-se que a alegação de ausência de má-fé das responsáveis não é capaz de afastar a cominação da multa, vez que não é pressuposto de sua aplicação. Ademais, tendo em vista que a manifestação de má-fé não foi expressamente considerada na dosimetria da pena, reputa-se irrelevante o argumento das recorrentes.
CONCLUSÃO
11.	Das análises anteriores, conclui-se pela negativa de provimento do recurso interposto pelas Sras. Fabrícia Lopes Silva e Dinelany da Silva Araújo, considerando-se que:
	a) não ocorreu prescrição da pretensão punitiva com base no regime da Lei 9.873/1999, tampouco alteração no resultado do julgamento a quo;
	b) não há amparo legal e regimental para a suspensão de julgamento de TCE até manifestação de órgão administrativo do Poder Executivo em casos de solicitação de partes de processos do TCU, devendo-se salientar que o recurso de reconsideração terá efeito suspensivo até o seu julgamento;
	c) as folhas de pagamento da prefeitura não permitem inferir se aqueles profissionais estão relacionados aos Programas de Agentes Comunitários de Saúde (ACS) , Saúde Bucal (SB) e Saúde da Família (SF) , muito menos se há o cumprimento da carga horária mínima para os profissionais de saúde;
	d) nas despesas feitas com recursos do FNS, descentralizados para outros entes da federação na modalidade fundo a fundo, é essencial, para o estabelecimento do nexo de causalidade entre os pagamentos efetuados e os serviços prestados, o estrito cumprimento das normas estabelecidas pelo Ministério da Saúde (a exemplo das Portarias SAS/MS 709/2007, GM/MS 2167/2001 e GM/MS 648/2006) ;
	e) não se vislumbra qualquer desrespeito ao princípio da proporcionalidade e da razoabilidade na aplicação de multa pelo decisum condenatório, atendendo-se os ditames do art. 57 da Lei 8.443/1992 e art. 268 do Regimento Interno do TCU;
	f) a dosimetria da multa e demais sanções tem como balizadores o nível de gravidade dos ilícitos apurados, com a valoração das circunstâncias fáticas e jurídicas envolvidas, e a isonomia de tratamento com casos análogos. O Tribunal não realiza dosimetria objetiva das sanções, comum à aplicação de normas do Direito Penal, e não há um rol de agravantes e atenuantes legalmente reconhecido;
	g) a boa-fé não deve ser presumida mas sim demonstrada e comprovada, fato que não ocorreu nos presentes autos, já que não foram constatados atos ou fatos atenuantes os quais pudessem apontar para atitude zelosa e diligente das responsáveis ora recorrentes no tocante às suas atuações como Secretária Municipal (documentos apresentados de maneira desorganizada e sem todos aqueles necessários à escorreita aplicação da legislação do SUS na comprovação das atividades dos profissionais médicos, enfermeiros e odontólogos, nas equipes de Saúde da Família e Saúde Bucal, das unidades de saúde de Massapê e Barra do Silva; bem como das atividades dos profissionais médicos, enfermeiros e odontólogos, nas equipes de Saúde da Família e Saúde Bucal, das unidades de saúde de Massapê e Barra do Silva) ; e
	h) no âmbito do controle externo, a existência de má-fé não é requisito essencial à culpabilidade do responsável, bastando haver caracterizada a reprovabilidade da conduta.
PROPOSTA DE ENCAMINHAMENTO
12.	Ante todo o exposto, submete-se à consideração superior a presente análise do recurso de reconsideração interposto pelas Sras. Fabrícia Lopes Silva e Dinelany da Silva Araújo contra o Acórdão 7145/2020-TCU-Segunda Câmara - propondo-se, com fundamento no art. 32, inciso I, e 33, da Lei 8.443/1992:
	a) 	conhecer do recurso e, no mérito, negar-lhe provimento; e
	b)	 dar ciência da deliberação que vier a ser adotada às recorrentes, ao Fundo Nacional de Saúde, à Procuradoria da República no Estado de Pernambuco, e aos demais interessados."
É o relatório.

Natalie Aragone de Albuquerque Mello (49.678/OAB-PE), Renato Cicalese Beviláqua (44.064/OAB-PE) e outros, representando Dinelany da Silva Araújo; Natalie Aragone de Albuquerque Mello (49.678/OAB-PE), Renato Cicalese Beviláqua (44.064/OAB-PE) e outros, representando Fabrícia Lopes Silva; Natalie Aragone de Albuquerque Mello (49.678/OAB-PE), representando Município de Carnaubeiras da Penha - PE.

Procurador Marinus Eduardo De Vries Marsico.

RECURSO DE RECONSIDERAÇÃO EM TOMADA DE CONTAS ESPECIAL. FUNDO NACIONAL DE SAÚDE. TRANSFERÊNCIA NA MODALIDADE FUNDO A FUNDO. PROGRAMAS DE ATENÇÃO BÁSICA DE SAÚDE. EXERCÍCIOS DE 2011 E 2012. NÃO COMPROVAÇÃO DA BOA E REGULAR APLICAÇÃO DE PARTE DOS RECURSOS RECEBIDOS. CONTAS IRREGULARES. DÉBITO. MULTA. EMBARGOS DE DECLARAÇÃO. CONHECIMENTO E PROVIMENTO PARCIAL. CONHECIMENTO DO RECURSO. RAZÕES INSUFICIENTES PARA ELIDIR AS IRREGULARIDADES. NEGATIVA DE PROVIMENTO.

TOMADA DE CONTAS ESPECIAL (TCE)

Secretaria de Recursos (Serur).

Em julgamento, recursos de reconsideração em sede de tomada de contas especial interpostos, em peça única, por Fabrícia Lopes Silva e Dinelany da Silva Araújo, ex-secretárias municipais de saúde nas gestões de 18/8/2010 a 31/1/2012 e 1º/2/2012 a 28/12/2012, respectivamente, contra o Acórdão 7145/2020-TCU-Segunda Câmara (peça 124) , alterado, em sede de embargos de declaração, pelo Acórdão 8685/2020-TCU-Segunda Câmara (peça 148) , ambos da relatoria do Ministro-Substituto Marcos Bemquerer, por meio do qual o Tribunal julgou irregulares suas contas, imputando-lhes débito e aplicando-lhes multa, em razão da não comprovação da boa e regular aplicação dos recursos repassados pelo Fundo Nacional de Saúde - FNS ao Município de Carnaubeira da Penha/PE, na modalidade fundo a fundo, à conta dos Programas de Atenção Básica, nos exercícios de 2011 e 2012.
2.	O Departamento Nacional de Auditoria do Sistema Único de Saúde - Denasus efetuou auditoria na municipalidade, no período de 10 a 14/6/2013, com o objetivo de avaliar a estrutura de atendimento à saúde disponibilizada ao povo indígena Atikum, nos exercícios de 2011 e 2012 (peça 2, pp. 5-54) . À época, concluiu-se que os profissionais lotados nas equipes de saúde da família não cumpriram, nos respectivos exercícios, a carga horária exigida pelo SUS, tampouco o povo indígena Atikum recebeu, conforme estabelecido na Lei 9.836/1999, que instituiu o Subsistema de Atenção à Saúde Indígena, serviços de saúde com abordagem diferenciada, tendo sido estabelecida, no relatório do tomador de contas, a responsabilidade das Sras. Fabrícia Lopes Silva e Dinelany da Silva Araújo, no valor original de R$ 704.116,96 (peça 1, pp. 28-35) .
3.	No âmbito deste Tribunal, a Secretaria de Controle Externo de Tomada de Contas Especial - SecexTCE, após efetuar ajustes no cálculo do dano originalmente apurado, procedeu à citação das responsáveis (peças 34-36) em razão: (a) da ausência de comprovação das atividades dos profissionais médicos, enfermeiros e odontólogos nas equipes de saúde da família e saúde bucal das unidades de saúde de Massapê e Barra do Silva, nos exercícios de 2011 e 2012; e (b) da não comprovação de despesas relativas ao programa Agentes Comunitários de Saúde - ACS, em 2011 e 2012 (constatações 264902, 265763, 265771 e 265790 do relatório do tomador de contas, respectivamente) .
4.	Por meio do Acórdão 7145/2020-TCU-Segunda Câmara, o TCU, conquanto acolhendo parcialmente as alegações de defesa - no que divergiu do encaminhamento proposto pela unidade especializada, que propugnava por sua rejeição e que contara com a anuência do Parquet especial -, deliberou pela irregularidade das contas e pela condenação em débito e aplicação de multa às responsáveis.
5.	Irresignadas, as Sras. Fabrícia Lopes Silva e Dinelany da Silva Araújo opuseram embargos de declaração (peça 142) contra o decisum supra, os quais foram conhecidos e, no mérito, providos parcialmente, com a consequente redução do quantum debeatur, mediante a prolação do Acórdão 8685/2020-TCU-Segunda Câmara.
6.	Nesta oportunidade, as recorrentes comparecem novamente aos autos (peça 156) alegando, em síntese, que: (a) os Mapas de Produção Ambulatorial Diária, já juntados ao processo, seriam suficientes para evidenciar a boa e regular aplicação dos recursos repassados pelo FNS à municipalidade, em consonância com as razões aduzidas pela Auditoria do Denasus e da SecexTCE; e (b) alternativamente, a documentação ora carreada aos autos, composta essencialmente de folhas de pagamento e notas de empenho referentes aos profissionais de saúde das equipes de saúde da família e saúde bucal, bem como aos agentes comunitários de saúde e de combate a endemias, teria o condão de comprovar o nexo causal entre as despesas havidas e sua origem, em linha com o entendimento esposado pelo Ministro Relator na decisão recorrida, e, por conseguinte, de abater o débito remanescente. 
7.	Após examinar as razões recursais, a Secretaria de Recursos - Serur concluiu (peças 204-206) que não foram trazidos aos autos elementos suficientes para alterar a deliberação impugnada, razão pela qual, com a concordância do Parquet especial (peça 207) , propõe o não provimento dos presentes apelos recursais. 
8.	Feito esse breve introito, passo a decidir.
9.	Preliminarmente, ratifico o despacho exarado (peça 179) , no sentido de que os presentes recursos merecem ser conhecidos, porquanto preenchem os requisitos de admissibilidade previstos nos arts. 32, inciso I, e 33 da Lei 8.443/1992.
10.	Quanto ao mérito, adianto que manifesto meu alinhamento com a análise empreendida pela secretaria especializada, transcrita no relatório precedente, razão pela qual incorporo seus fundamentos às minhas razões de decidir.
11.	Rememoro que as recorrentes foram condenadas pela não comprovação da boa e regular aplicação de recursos repassados pelo FNS ao referido município, a título de financiamento dos programas de saúde da família, saúde bucal e agentes comunitários de saúde nos exercícios de 2011 e 2012, e que, quando da prolação do ora recorrido Acórdão 7145/2020-TCU-Segunda Câmara, o eminente relator, Ministro-Substituto Marcos Bemquerer, deixou assente que a metodologia utilizada na análise das alegações de defesa apresentadas pelas responsáveis teria por fim verificar a existência de nexo de causalidade entre as despesas havidas e o custeio a partir da verba repassada pelo Fundo Nacional, cotejando-se, ainda, os papéis de trabalho dos auditores do Denasus, os quais, por sua vez, como também destacado pelo relator a quo, basearam-se em conciliação bancária e folhas de pagamento dos profissionais que laboraram na municipalidade, bem como em notas de empenho e ordens de pegamento, todas vinculadas à conta corrente do respectivo ajuste. Nesse sentido, reproduzo abaixo, in verbis, trecho do voto então proferido (peça 125) :
11. Consoante se observa dos papéis de trabalho dos auditores do Denasus, a comprovação da correta aplicação dos recursos nos blocos saúde da família, saúde bucal, agentes comunitários de saúde e IAB-PI foi feita a partir das folhas de pagamentos dos profissionais que laboraram na municipalidade (cujo pagamento foi feito contra conta corrente do respectivo ajuste) , das Notas de Empenho - NE, acompanhadas das Ordens de Pagamento, também emitidas a débito da conta do programa, e, por fim, por meio de conciliação bancária.
 (...) 
13. Para analisar as alegações de defesa encaminhadas, utilizarei metodologia que consistirá no cotejo da documentação apresentada pelas ex-gestoras com os papéis de trabalho dos auditores do Denasus, de modo a certificar que não se trata de elementos que já foram utilizados por aquele Departamento para calcular o montante efetivamente aplicado no objeto do respectivo programa. 14. Em adição, verificar-se-á se há nexo de causalidade entre as despesas havidas e o custeio a partir da verba repassada pelo FNS para subsidiar tais desembolsos, bem como a compatibilidade do desembolso com as normas de regência da matéria e a jurisprudência deste Tribunal. 
15. Em síntese, a verificação terá por meta corroborar que o documento trazido em sede de defesa constitui elemento não apreciado pelo Denasus, com liame causal entre o gasto e a origem do recurso, e que indica despesa elegível para ser custeada com recursos do FNS. Caso o dispêndio se enquadre nas condições retrocitadas, deverá ser expurgado do débito em análise.
12.	De plano, reitero, ante à alegação de suficiência dos Mapas de Produção Ambulatorial Diária para fins de evidenciação da boa e regular aplicação dos recursos repassados, o entendimento outrora proferido nestes autos de que tais documentos, per se, conquanto hábeis a comprovar a prestação de atendimento nas diversas modalidades dos programas da Atenção Básica, não se prestam à comprovação da aplicação dos recursos repassados, tampouco à evidenciação do necessário nexo causal entre as despesas havidas e a origem da verba.
13.	Passando à segunda alegação, as recorrentes trazem aos autos, agora em sede recursal, extensa documentação (peças 157-167) composta de: (a) folha de pagamento - Estatutário, correspondente ao mês de janeiro de 2011; (b) folhas de pagamento - Secretaria de Saúde efetivos, correspondentes aos meses de fevereiro a dezembro de 2011, 13º salário e janeiro de 2012; (c) folhas de pagamento - Secretaria de Saúde contratados, correspondentes aos meses de janeiro a dezembro de 2011, 13º salário, e janeiro a junho de 2012; (d) folhas de pagamento - contratos nível superior, correspondentes aos meses de abril a junho de 2011; (e) folhas de pagamento - Secretaria de Saúde - agente de endemias, correspondentes aos meses de fevereiro a agosto de 2011, 13º salário-junho 2011, dezembro de 2011 e janeiro a junho de 2012; (f) folhas de pagamento - Hospital - efetivos, correspondentes aos meses de fevereiro a abril, julho, agosto e novembro de 2011; (g) folhas de pagamento - Mensais e rescisórios, correspondentes aos meses de julho a dezembro de 2012 e 13º salário; (h) notas de empenho e ordens de pagamento não vinculadas à conta do FMS, tampouco aos programas de Atenção Básica; (i) contratos temporários referentes a três agentes de endemias e um protético; e (j) comprovantes de DOC/TED de despesas já comprovadas pelo Denasus, de despesa alusiva a diárias (despesas administrativas) e de despesas sem natureza especificada.
14.	Entretanto, em que pesem as alegações das recorrentes de que tal documentação teria o condão de elidir o débito apurado, ressalto que folhas de pagamento, isoladamente, mormente quando ausente qualquer vinculação à conta do FMS, e notas de empenho/ordens de pagamento também não atreladas à conta do correspondente fundo municipal, não se revelam documentos aptos a estabelecer o imprescindível liame causal entre os recursos federais repassados e as despesas efetuadas pelo município.
15.	Com efeito, ao se analisar as notas de empenho e ordens de pagamento carreadas aos autos pelas recorrentes às peças 159, 163 e 167, verifica-se que as despesas ali discriminadas não estão atreladas à conta bancária específica do FMS (Banco do Brasil, agência 1061-8, conta corrente 18596-5) , tampouco à conta Fopag (Banco do Brasil, conta corrente 11747-7) com a correspondente vinculação, evidenciada mediante a classificação orçamentária da despesa, ao fundo municipal e aos programas de atenção básica à saúde.
16.	Em vez disso, verifica-se que ditos documentos fiscais indicam referir-se a despesas de "manutenção das atividades da secretaria" atreladas à própria Secretaria de Saúde, além de conterem a descrição genérica de "vencimentos salariais" ou "salários família", não se prestando, portanto, ao estabelecimento do imprescindível nexo causal entre os gastos incorridos e os recursos transferidos à municipalidade. Demais disso, as folhas de pagamento acostadas aos autos às peças 157, 158, 160, 162, 165 e 166 estão desacompanhadas de qualquer documento fiscal atestando que seu efetivo pagamento deu-se à conta dos recursos repassados pelo FNS. 
17.	Oportuno esclarecer que o Fundo Nacional de Saúde repassa recursos aos entes federativos para custeio da Média e Alta Complexidade e para a Atenção Primária - na qual se inserem os recursos objeto deste processo. Portanto, documentos fiscais, como os apresentados pelas recorrentes, indicando despesas com pessoal vinculado diretamente à secretaria municipal de saúde, desatreladas dos programas de saúde da família, saúde bucal e agentes comunitários de saúde, não se conformam ao uso regular do repasse federal.
18.	Nessa toada, para fins de comparação, ressalto que, perscrutando o relatório e os papéis de trabalho do Denasus, constatei que a comprovação das despesas relativas aos agentes comunitários de saúde levou em conta a existência de folhas salariais devidamente acompanhadas de notas de empenho/ordens de pagamento vinculadas ao fundo municipal de saúde, assim como a comprovação das despesas atinentes ao programa saúde da família e saúde bucal deu-se por intermédio de documentos fiscais (notas de empenho/ordens de pagamento) atrelados à conta corrente do sobredito FMS (peças 13-28) , evidenciando, ainda, sua vinculação aos respectivos programas (programa saúde da família, por exemplo) .
19.	Nesse sentido, destaco ainda, por seu caráter esclarecedor, trecho do citado relatório em que se informa que "as despesas foram comprovadas mediante notas de empenho referente a pagamentos de folha salarial dos agentes de saúde conta Fopag nº 11747-7 Banco do Brasil (...) " (peça 2, pp. 33 e 34, relativamente à não comprovação dos recursos repassados pelo FNS ao FMS de Carnaubeira da Penha/PE a título do Programa dos Agentes Comunitários de Saúde nos exercícios de 2012 e 2011) .
20.	Sobre essa questão, é de mister reconhecer, entretanto, que este Colegiado, quando da deliberação dos Acórdãos 7.145/2020, objeto dos presentes recursos de reconsideração, e 8.685/2020, que deu provimento parcial aos embargos de declaração opostos contra o aresto guerreado, acolheu, com o consequente abatimento do valor correspondente do débito, documentos apresentados pelas recorrentes que, à semelhança daqueles ora perquiridos, não demonstravam explícita vinculação à conta do FMS e aos programas de saúde primária (peça 125, itens 44-45, 53 e 60-63 do voto que fundamentou o Acórdão 7.145/2020, e peça 148, itens 29, 31-32 e 37 do voto correspondente ao Acórdão 8.685/2020) .
21.	Data maxima venia, divirjo, nesta assentada, do entendimento então adotado, por considerá-lo disconforme à própria metodologia definida pelo Relator a quo e transcrita alhures neste voto, a qual se prestou a evidenciar o imprescindível nexo de causalidade entre as despesas havidas e o custeio a partir da verba repassada pelo Fundo Nacional de Saúde, em total consonância, ainda, às análises procedidas pelo próprio Denasus. Abstenho-me, contudo, em atenção ao princípio do non reformatio in pejus, de promover qualquer alteração atinente àqueles arestos, deixando, de outro modo, de adotar tal entendimento no presente recurso de reconsideração.
22.	Nesse ponto, por oportuno, esclareço que, conforme julgados deste Tribunal, a exemplo do Acórdão 7465/2015-TCU-Primeira Câmara, da relatoria do Ministro Benjamin Zymler, inexiste direito adquirido a determinado entendimento ou à aplicação de determinada jurisprudência do TCU, devendo prevalecer, em cada julgamento, a livre convicção dos julgadores acerca da matéria.
23.	Destarte, quanto à documentação acostada aos autos em sede dos recursos ora em apreço, concluo pela insuficiência de elementos capazes de demonstrar a boa e regular aplicação dos recursos federais, ante a ausência de efetiva demonstração do necessário nexo causal entre as aludidas verbas aportadas e os supostos dispêndios incorridos no âmbito das transferências do SUS pela modalidade fundo a fundo, restando adequada a proposta da unidade técnica para a manutenção da condenação das responsáveis em débito e em multa.
24.	E no que tangencia a suscitada desproporcionalidade da multa aplicada às responsáveis, não assiste razão às recorrentes. O aresto recorrido aplicou às Sras. Fabrícia Lopes Silva e Dinelany da Silva Araújo a penalidade prevista no art. 57 da Lei Orgânica deste Tribunal, cujo valor poderia atingir até cem por cento do débito apurado, tendo, na prática, sido valorado conforme a gravosidade da situação analisada. No caso, as multas aplicadas correspondem a cerca de 20% do valor do débito, portanto dentro do limite estabelecido regimentalmente.
25.	Rejeito também o pleito das recorrentes para suspensão do julgamento até que o Ministério da Saúde se pronuncie sobre o Ofício 205/2020, datado de 8/7/2020 e encaminhado àquele órgão pelo então titular da Secretaria de Saúde do município de Carnaubeira da Penha/PE, requerendo a remessa de toda a documentação enviada pelo ente à época dos exercícios de 2011 e 2012 com vistas à comprovação da aplicação dos recursos repassados à municipalidade, ou, alternativamente, para concessão de prazo para diligências ao referido órgão.
26.	Sobre a questão, informo que a suspensão do julgamento (sobrestamento) de determinado processo pressupõe a existência de matéria ou fato que obste seu regular prosseguimento. In casu, entendo que tal argumento não merece prosperar, uma vez que as recorrentes tiveram toda a fase interna da TCE, bem como a fase externa, perante esta Corte, para realizar a devida prestação de contas dos recursos federais repassados, não se mostrando razoável que este Tribunal fique à mercê de informações de conteúdo desconhecido e por prazo incerto para dar sequência ao curso processual, mormente quando ausentes indicativos de que eventual novel documentação teria o condão de efetivamente elidir o débito ora apreciado.
27.	Isso porque as responsáveis estão sendo julgadas em débito pela não comprovação da aplicação dos recursos federais repassados com a necessária evidenciação do nexo causal entre as verbas transferidas e as despesas incorridas, ao passo que, conforme se extrai do referido expediente encaminhado ao Ministério da Saúde (peça 169) , as informações ali solicitadas pelas requerentes dizem respeito àquelas contidas no Sistema de Informação da Atenção Básica (SIAB) e no Sistema de Informações Ambulatoriais do SUS (SIA-SUS) , sistemas então utilizados para gestão de dados sobre produção e para acompanhamento das ações e resultados das atividades realizadas, que, conforme esclarecido reiteradamente nesses autos, desacompanhados de documentos fiscais comprobatórios de despesa, não são capazes de elidir o débito apurado.
28.	Outrossim, ressalto que, transcorridos mais de vinte meses desde a interposição dos presentes recursos perante o Tribunal e quase dois anos após o encaminhamento do pedido de acesso à documentação pleiteada ao Ministério da Saúde, as recorrentes se mantiveram inertes, não tendo tomado a iniciativa de apresentar a esta Corte quaisquer novos elementos para o saneamento desses autos.
29.	Desse modo, remanesce inviável o estabelecimento do nexo causal entre o repasse e as despesas relativas aos programas da Atenção Básica nos exercícios de 2011 e 2012, motivo pelo qual, ante a ausência de elementos capazes de alterar o juízo anteriormente formulado, não é possível reformar o julgado, como pretendem as recorrentes.
30.	Por fim, quanto à pretensão de ressarcimento do dano ao erário, anuo à análise constante dos autos no sentido de que não houve a ocorrência da prescrição, apenas pedindo vênias à Serur para fundamentar minha decisão, tal qual nos demais processos sob minha relatoria, na jurisprudência consolidada deste Tribunal acerca da imprescritibilidade das ações de ressarcimento ao erário, expressa no Enunciado de Súmula 282 desta Corte, enquanto se definem os exatos efeitos da recente decisão proferida pelo Supremo Tribunal Federal sobre a matéria, no RE-636.886/AL.
31.	Sobre a prescrição da pretensão punitiva, valho-me da orientação proferida no Acórdão 1441/2016-TCU-Plenário, da relatoria do Ministro Benjamin Zymler, a qual prevê que tal instituto se subordina ao prazo geral de prescrição disposto no novo Código Civil (dez anos) , contado a partir da data da ocorrência da irregularidade e interrompido pelo ato que ordenar a citação, a audiência ou a oitiva da parte. Nesse sentido, também não se verifica, in casu, a prescrição da pretensão punitiva, tendo em vista o ato ordenatório das citações datar de 1º/9/2019 (peça 36) e a perpetração das aludidas irregularidades ter se dado ao longo dos exercícios de 2011 e 2012.
	Feitas essas considerações, entendo que se deve conhecer e negar provimento aos presentes recursos, mantendo-se inalterado o Acórdão 7145/2020-TCU-Segunda Câmara.
	Ante o exposto, voto por que o Tribunal adote o Acórdão que ora submeto à deliberação deste Colegiado.
TCU, Sala das Sessões, em 21 de junho de 2022.
Ministro JOÃO AUGUSTO RIBEIRO NARDES
Relator